臺灣臺中地方法院民事判決　　　　　　　　96年度建字第24號
原　　　告　清雲營造工程有限公司
法定代理人　乙○○
訴訟代理人　陳明良　　律師
被　　　告　台灣電力股份有限公司輸變電工程處中區施工處
法定代理人　甲○○
訴訟代理人　林易佑　　律師
上列當事人間請求給付工程款事件，於民國96年11月29日言詞辯
論終結，本院判決如下：
    主      文
原告之訴及假執行之聲請均駁回。
訴訟費用由原告負擔。
    事實及理由
一、程序事項之說明：
    按訴狀送達後，原告不得將原訴變更或追加他訴，但擴張或
    減縮應受判決事項之聲明者，不在此限，民事訴訟法第255
    條第1項第3款定有明文。本件原告於起訴時，原係聲明被告
    應給付原告新台幣（下同）8,547,848元，及自起訴狀繕本
    送達翌日即民國96年2月10日起，按年息5%計算之利息，嗣
    於訴狀送達後，於96年10月18日具狀將聲明變更為被告應給
    付原告8,547,848元，及其中8,184,416元自起訴狀繕本送達
    翌日起，按年息5%計算之利息，核其性質係為減縮應受判決
    事項之聲明，依前開規定，自屬適法。
二、兩造之主張：
  (一)原告起訴主張：
    1.原告於民國92年11月25日與被告簽訂「台灣電力股份有限
      公司輸變電工程處變電所土建設計施工統包工程採購承攬
      契約」（下稱系爭承攬契約），以設計施工統包方式承攬
      被告「外埔D/S新建工程」，約定承攬報酬為新台幣（下
      同）105,500,000元、營業稅為5,275,000元，合計為110,
      775,000元。嗣於95年5月18日兩造就系爭承攬契約簽訂第
      二次契約變更書，約定總價變更為118,658,322元。再於9
      6年1月4日簽訂第三次契約變更書，約定總價變更為120,3
      10,758元。原告已經將所承攬之系爭工程全部完成，並經
      被告於95年9月8日複驗合格。惟被告僅給付原告除違約金
      扣款6,675,000元以外之其餘全部工程款，被告尚積欠原
      告下列款項：
      (1)依系爭契約投標須知第6條（一）3「施工費之請款」約
        定，原告於施工中，得於每月將已完成之部分，向被告
        請求給付該已完成部分95%計價款，然被告自第8次計價
        款起，即擅自扣除部分款項未付，至第12次即最末次請
        求工程款止，共積欠原告6,675,000元之工程款未付。
      (2)且被告自第8次計價起即遲延給付原告工程款，依民法
        第229條規定，應負遲延利息之損害賠償責任，其中第8
        次計價應負之遲延利息為19,521元、第9次計價應付之
        遲延利息為83,856元、第10次計價應付之遲延利息為26
        ,702 元、第11次計價應付之遲延利息為233,35 3元，
        以上合計應付遲延利息為363,432元。
      (3)再依系爭承攬契約第14條第2項第1款約定，政府法令之
        新增或變更時，得調整總價。本契約成立後，依據行政
        院93年5月3日院授工企字第09300172930號函頒布之「
        中央機關已訂約工程因應國內營建物價變動之物價調整
        處理原則」，另訂物價調整辦法辦理物價調整，惟被告
        並未依該辦法確實調整，依該物價調整辦法，就物價調
        整部分，被告應給付原告11,419,924元，惟被告僅給付
        原告10,745,844元，尚積欠原告約定調整工程款674,08
        0元。
      (4)又本工程因可歸責被告之事由，依約應展延工期77日，
        包括1.「土建細部設計圖」第2次送審，應展延5日；2.
        「土建細部設計圖」第4次送審，應展延工期35日；3.
        「結構圖」第1次送審，應展延工期37日，合計被告審
        圖共逾期77日，依兩造承攬契約所附「本工程補充說明
        」第5條「工期及保險」第1款約定，被告審圖逾期，應
        不計入原告工期，被告應依約展延工期77日，惟經原告
        多次請求展延，被告均拒不依約辦理。另本工程應被告
        審圖逾期以外之其餘事由，被告已同意展延工期60.5日
        ，加上被告審圖逾期77日，共應展延137.5日；原契約
        約定工期為660日，故系爭工程之工期應修正為797.5日
        。本件工程之開工日為92年11月28日，於95年1月26日
        完工，實際施工工期為790日，比應展延後之工期797.5
         日尚少7.5日，是原告就系爭工程並無逾期完工之情事
        。又系爭工程實際完工工期為790日，比契約原定工期
        660日增加130日之工期，然查該展延工期其中69.5日（
        130日扣除被告同意展延之60.5日後，為69.5日）部分
        之事由，非可歸責於原告，而是可歸責於被告，且為原
        告於簽訂契約時所無法預料，是就該展延工期增加之施
        工成本，如由原告負擔，對於原告顯不公平，依民法第
        277條之2情事變更原則規定，請求命被告負擔。而原告
        因該69.5日增加之工期，致增加現場工地主任、勞安人
        員之薪資成本共131,612元、依詳細價目表所列共同項
        目，增加固定性及常態性安全衛生設計費203,794元、
        無法量化及活動性安全衛生設施費134,186元、品管作
        業費126,693元、環保作業費126,693元、臨時倉庫工房
        及器材管理費50,677元、施工用臨時水電費50,677元，
        增加施工成本合計835,336元，應命被告增加給付。
    2.被告雖抗辯其審圖並未逾期。惟就「土建細部設計圖」第
      2次送審，被告於93年9月9日收件，於同年9月27日始完成
      審圖，因被告未及時拆閱耽擱4日。「土建細部設計圖」
      第4次送審期間，被告未曾退審，則被告審圖工期為49日
      ，被告延遲34日，依約應不計入工期。本件工程通風空調
      設計圖係於94年1月7日始審查核可，而土建細部設計圖早
      於93年12月21日審查完成，被告所稱「俟通風空調設備配
      置圖於93年12月15日審核完畢後，始於同年月21日通知原
      告檢送土建細設原圖審核完畢」，顯屬矛盾。「結構圖」
      第1次送審期間，被告均未退審，原告否認曾接到被告電
      話通知補送A1尺寸圖，或表示圖面大小不符等情，況提供
      63張A1藍圖，只需4小時30分以內即可完成，原告不可能
      在48日後始將A3圖換成A1圖，因此被告自93年6月16日收
      件、同年8月10日審查完成，遲延天數為36日。
    3.原告自94年8月8日起至95年10月20日持續發文要求被告展
      延工期，雙方對於工期之爭議仍未達成共識。依系爭契約
      一般條款V.4「爭議期間繼續工作：在發生爭議的情況下
      ，不論進行至甲方（按係被告）解釋、調職或仲裁，乙方
      （按係原告）仍應本契約之規定時程及甲方指示繼續施工
      ，不得藉故使工程或工作停頓。」依上開約定，原告不得
      不於工期爭議期間，仍按照驗收程序整理資料送請被告辦
      理驗收。原告於95年8月間在本件工程驗收時，為恐誤會
      ，特別於工程驗收紀錄上載明「廠商意見：第二項展延工
      期計算有意見。」足見原告於95年5月間在「逾期罰款扣
      罰明細表」上蓋章，係為就無爭議部分先結案，並非承認
      已逾期及願依罰款受罰之意，被告亦明知上述情形。查被
      告審圖逾期，已如前述，卻仍計入工期，違反本工程補充
      說明之約定，原告履約非但未逾期，且提前完工。如認被
      告審圖並未逾期，而係原告施工逾期，前述工程逾期均不
      可歸責於原告，且克服萬難完成工程，系爭契約約定之違
      約金顯屬過高，應依民法第252條規定酌減。
    4.原告已於各次請款時催告被告給付工程款，則被告自請求
      給付日期起即應負遲延責任，被告稱原告並未對其催告，
      並非事實。
    5.依系爭承攬契約一般條款E.1「契約變更」規定：「甲方
      為其本契約工程或工作圓滿完成，於必要時得於契約所約
      定的範圍內通知乙方辦理契約變更，包括增加、減少、取
      消、刪除、替代、更改之變更... 乙方應接受甲方之指示
      辦理變更。」E.4「變更價款之決定」規定：「由甲方依
      E.1 契約變更指示之一切變更，其價款甲乙雙方同意依契
      約第13條規定辦理。」系爭工程之工程金額調整，原約定
      依系爭承攬契約所附「工程金額調整要點」計付，兩造於
      94 年1月25日協議改依「台灣電力股份有限公司已訂約工
      程因應國內營建物價變動之物價調整辦法」調整工程款。
      被告所提「第二、三次契約變更書」僅係依上開規定辦理
      ，為被告內部簽准核定之分次付款憑證文件，並非另為意
      思表示而成立變更契約之文件；因此兩造就工程金額部分
      變更契約，仍應依據前揭物價調整辦法調整工程價款。依
      上開物價調整辦法，直接工程費係當期估驗款扣除其中之
      規費、規劃費、設計費、土地權利費用、法律費、乙方管
      理費、保險費、利潤、利息及稅雜費。故本工程詳細價目
      表所列安全衛生設施、品管作業費、環保作業費、假設工
      程均屬直接工程費，惟被告所計算之直接工程費，除將當
      期估驗款扣除設計服務費、稅什費外，又扣除共同項目費
      用，該「共同項目」所包含安全衛生設施、品管作業費、
      環保作業費、假設工程費用均非前揭物價調整辦法中應扣
      除之項目，因此被告之「調整工程款明細表」之計算，顯
      係與約定之物價調整辦法不符。原告依上開調整辦法調整
      工程款向被告請款遭退回後，只得暫時以第二、三次契約
      變更書所列金額，就無爭議部分先行確認，而在變更契約
      書上蓋章，以請求該部分工程款，但被告尚有調整後工程
      款674,080元未給付，原告並未拋棄其權利，亦未為免除
      之意思表示，被告應再辦理第4次契約變更書，並給付上
      開差額予原告。
    6.本工程之「土建細部設計圖」被告係於93年12月21日審核
      完畢，然被告於92年11月28日即通知原告開工，開工後即
      開始計算工期，審圖已遲延至施工階段，原告於92年11月
      28日開工日即派任工安人員及工地主任，因工期延長，原
      告支出之人事費、事務費亦相對增加，而本工程因不可歸
      責原告之事由展延工期，實際上展延137.5日，原告願意
      自行吸收一半之展延日期，就其中69.5日請求被告給付增
      加費用835,336元。
    7.爰依系爭承攬契約之法律關係，請求被告給付所積欠之工
      程款及法定遲延利息、調整工程款及因展延工期致原告增
      加支出之代工費及成本等語。並聲明：
      (1)被告應給付原告8,547,848元，及其中8,184,416元自本
        起訴狀繕本送達翌日即96年2月10日起至清償日止，按
        年息5%計算之利息。
      (2)願供擔保為假執行之宣告。
  (二)被告則以：
    1.依兩造承攬契約約定，系爭工程原告如不能於期限內完工
      者，每逾1日罰款150,000元為損害賠償額預定性逾期違約
      金，其金額在工程保留款及尚未支付之工程估驗款內扣繳
      。而查本件工程於92年11月28日開工，95年1月26日竣工
      ，使用天數790天，扣除經被告核准展延天數60.5天及逾
      期後例假日不計逾期天數25天，共計本工程逾原定工期44
      .5 日，應依據投標須知第5條計罰違約金，按每逾期1日
      150,000元計算，共6,675,000元。原告稱被告尚欠上開金
      額之工程款，顯有誤會。
    2.原告雖主張被告審圖有逾期之情事，共應展延77日等語。
      然有關「土建細部設計圖」第2次送審，依本工程補充說
      明第5條第1款約定，其審查工期為15日，被告於93年9月
      13日收件，同年9月27日審竣，並以工程現場聯繫單通知
      原告審查結果，並無逾期情事。有關「土建細部設計圖」
      第4次送審，原告於93年11月2日送審之圖面為「基礎配置
      圖」原圖認可及「土建細部設計圖」部分修改後圖面審核
      ，因被告審核後發現原告未經告知即擅自修改改基礎配置
      圖面，其檢送之「基礎配置圖」原圖SC室鋁隔網高度與核
      備藍圖不符，嗣經雙方協商，於93年11月15日達成協議，
      土建細部設計圖亦須配合會議結論修改，實際審圖期限應
      自93年11 月3日被告收件日起至同年11月15日止，並未逾
      期。且當時原告之通風空調設計圖尚未審定，基於考量空
      調設備開口大小將影響建築平面設計圖內容，為免通知原
      告檢送原圖核簽後又須面臨建築平面圖配合通風空調設計
      圖修改之爭議，被告乃俟通風空調設備配置圖於93年12月
      15日審核完畢後，始於同年月21日通知原告檢送土建細設
      原圖核簽，相關審圖作業應無延誤。且原告於93年11月2
      日起至同年12 月21日之審圖期間，仍持續進行本工程要
      徑項目有關地樑、筏基水箱、鋼構組立等作業。有關「結
      構圖」第1次送審，原告93年6月15日檢送結構圖審查時，
      其格式為A3尺寸，與契約規定不符，被告隨即電告原告補
      送A1正式藍圖，此由原告93年8月9日第0032號函之說明二
      所載內容即可得知；原告嗣於93年7月23日再檢送A1結構
      藍圖送審，被告則於93年7月26日收件，同年8月10日以現
      場聯繫單回覆審查結果，審圖期間自93年7月26日起至同
      年8月10日止，尚未超過合約所定20日期間，並無逾期。
    3.依系爭契約第18條第1項約定「本工程如不能在約定期限
      內竣工，乙方應照規定支付甲方損害賠償預定性違約金，
      其金額在工程保留款及尚未支付之工程估驗款內扣繳，如
      有不足者並通知乙方繳納或自履約保證金及差額保證金內
      扣抵。」本件因原告履約遲延，已逾原定完工期限94年9
      月17日，被告始自原告於94年12月29日申請第8次期款起
      至第11次期款，依上開約定預估其逾期罰款金額後，自其
      工程估驗款內予以保留暫未支付，原告主張被告應負遲延
      利息之損害賠償責任，實屬無據。況原告對於前述由被告
      扣繳之違約金，於起訴前並未催告被告給付，於結算時對
      於逾期罰款之計算，亦未提出異議。
    4.被告業已同意依據「台電公司已訂約工程因應國內營建物
      價變動之物價調整辦法」辦理工程款調整，依據兩造於95
      年5月18日所簽訂「第二次契約變更書」，兩造合意按物
      價指數調整工程款，增帳8,660,388元及營業稅433,019元
      ，嗣於96年1月6日再簽訂「第三次契約變更書」，增帳1,
      573,749元及營業稅78,687元，則被告增給之工程款合計
      10,745,843元，且均列入工程款總額結算給付在內。惟原
      告以物價指數調整仍有不足，要求被告應再給付674,080
      元，並無依據。
    5.本件工程延誤全係原告因素所致，且原告施作本件統包工
      程，僅在設計階段落後，因此有外業延後施工之情形，但
      所需工期及成本並無差異，而無增加成本之虞，況本工程
      結算時，被告同意原告展延60.5日之工期，但並未同意給
      付展延工期所增加之費用，是原告此部份請求並無依據等
      語，資為抗辯。並聲明：
      (1)請求駁回原告之訴及假執行之聲請。
      (2)如受不利判決，請准供擔保免為假執行。
三、下列事實為兩造所不爭執，並有變電所土建設計施工統包工
    程採購承攬契約（原證1）、第2次契約變更書（被證13）、
    第3次契約變更書（被證14）、工程驗收紀錄（原證23）、
    工程複驗紀錄（原證2）等為證，自堪信為真實，本院採為
    判決之基礎。
  (一)原告於92年11月25日與被告簽訂承攬契約，以設計施工統包
    方式承攬被告「外埔D/S新建工程」，約定承攬報酬為105,5
    00,000元、營業稅為5,275,000元，合計為110,775,000元。
    嗣於95年5月18日兩造就系爭承攬契約簽訂第二次契約變更
    書，約定總價變更為118,658,322元。再於96年1月4日簽訂
    第三次契約變更書，約定總價變更為120,310,758元。
  (二)原告已經將所承攬之「外埔D/S新建工程」全部完成，並經
    被告於95年9月8日複驗合格。
  (三)被告已經給付原告除違約金扣款6,675,000元以外之其餘全
    部工程款。
  (四)兩造對於卷附兩造所分別提出之契約書、變更契約書、驗收
    紀錄、請付款文件、施工日報表、兩造之函文等文書證據之
    真正均不爭執。
四、本件訴訟之爭點：
  (一)原告主張其並未遲延完工，故被告不得扣款，應給付所積欠
    之工程款6,675,000元，是否有理由？
  (二)原告以被告自第8次計價起，即遲延給付工程款，應賠償原
    告遲延之法定利息363,432元，是否有理由？
  (三)原告主張依兩造契約約定，被告應依約調整工程款而未調整
    部分，共積欠原告約定調整工程款674,080元，是否有理由
    ？
  (四)原告主張系爭工程之展延完工69.5日，係非可歸責於原告，
    而是可歸責於被告，致增加其施工成本合計835,336元，依
    情事變更原則，請求被告增加給付，是否有理由？
五、得心證之理由：
  (一)原告請求給付工程款6,675,000元部分：
    1.依兩造承攬契約第6條約定系爭工程應於開工日次日起660
      日曆天以內完成，而原告係於92年11月28日向被告申報開
      工，並於95年1月26日申報竣工，合計使用工期為790日，
      扣除經被告同意展延工期60.5日，逾期完工日數為69.5日
      ，再扣除逾期後之星期日及例假日25日後，實際逾期日數
      為44.5日。而依兩造承攬契約所附投標須知第5條約定「
      本工程如不能於前條規定工程期限內竣工，則每逾一天計
      罰150,000元整為損害賠償額預定性逾期違約金，其金額
      在工程保留款及尚未支付之工程估驗款內扣繳，如有不足
      者，並通知乙方（即原告）繳納或自履約保證金及差額保
      證金內扣抵。」是依該約定，逾期44.5日之違約金即為6,
      675,000元（計算式：150,000元×44.5＝6,675,000元）
      ，而兩造均不爭執本件系爭工程，被告除此部分違約金之
      扣抵以外之其餘款項均已給付完畢，是此部分首應審究者
      ，即應為兩造就該逾期完工44.5日之違約金給付，是否已
      有合意，即原告是否已經同意被告扣除該違約金後，給付
      其餘工程款。原告固主張因被告之審圖遲延，依約共應展
      延工期77日，加上被告已同意展延工期60.5日，實際上應
      展延工期137.5日，總工期則應為797.5日，原告於790日
      內竣工，並未逾期等情，然為被告所否認，並抗辯其審圖
      並未遲延，故不同意展延工期等語。經查，兩造雖對於被
      告是否有「土建細部設計圖」第2次送審，應展延5日、「
      土建細部設計圖」第4次送審，應展延工期35日、「結構
      圖」第1次送審，應展延工期37日，合計被告審圖共逾期
      77日之事實爭執甚烈，惟基於如下之理由，應認原告已經
      同意被告就系爭工程以逾期竣工為由，扣罰款6,675,000
      元之逾期違約金，且以自結算工程款中由被告扣除該款項
      以為違約金之給付。按當事人互相表示意思一致者，無論
      其為明示或默示，契約即為成立，民法第153條第1項定有
      明文。查依原告於95年5月24日製作並提出交付被告之逾
      期罰款扣罰款明細表所載，原告已經承認其就系爭工程之
      完工共逾期44.5日，依系爭工程契約投標須知第5項規定
      辦理損害賠償額預定性逾期違約金，每逾一天計罰150,00
      0元，合計應扣罰違約金額為6,675,000元，有被告提出逾
      期罰款扣罰款明細表（被證2）在卷可證，且原告對於該
      逾期罰款扣罰款明細表之真正並不爭執。雖原告一再爭執
      其於製作該逾期罰款扣罰款明細表前後，於94年8月8日起
      至95年10月20日止，仍持續發文要求被告依約展延工期，
      並於95年1月13日、95年6月30日與被告辦理工期爭議溝通
      說明會，被告亦以各種不同理由函覆原告；且其於95年8
      月11日之工程驗收紀錄（原證23）上亦載明「廠商意見：
      第2項展延工期計算有意見。」，以證其在95年5月24日製
      作逾期罰款扣罰款明細表前後，並無承認施工逾期及願受
      扣款之意等情。然查原告所指上情，固提出原告發文予被
      告之函文（原證26-1至26-7）及被告發文予原告之函文（
      原證28-1至28-7）及工程驗收紀錄（原證23）為證，然此
      僅足證明原告於提出逾期罰款扣罰款明細表予被告後，仍
      持續請求被告展延工期，然均未獲得被告同意之事實，不
      足以證明被告有同意展延工期，或該逾期完工之責任歸屬
      於被告之事實。而原告既已於95年5月24日製作並提出逾
      期罰款扣罰款明細表予被告，並其上明確載明逾期完工之
      日數及應扣罰款之金額，且其後向被告請求展延工期，復
      未得被告之同意，顯已經有為承認其就系爭工程之施工有
      逾期完工及應依約扣罰違約金之意思表示。再縱認於前述
      期間原告對於其就系爭工程之竣工是否逾期仍有爭執；然
      兩造就系爭工程於95年8月11日初驗，並於同年9月8日複
      驗完成；被告乃於95年11月13日開立工程結算驗收證明書
      予原告，依該工程結算驗收證明書所載，被告仍係主張原
      告施工逾期44.5日，應扣罰逾期違約金6,675,000元，有
      工程驗收紀錄（原證23）、工程複驗紀錄（原證2）、工
      程結算驗收證明書（被證3）在卷可證。亦即迄系爭工程
      複驗完成，被告開立工程結算驗收證明書予原告止，被告
      均未同意展延工期，且對原告主張應依逾期完工44.5日計
      罰逾期違約金之事實，堪以認定。而查原告於95年11月20
      日向被告請求給付工程尾款（第12次）時，亦已自行扣除
      該逾期罰款6,675,000元後，向被告請求其餘工程尾款，
      此由該第12次工程部分款核付書上載逾期違約金為6,675,
      000元自可得知；且原告此次向被告請款時關於違約金部
      分之記載為「逾期違約金」，亦與其前於第8次至第11次
      向被告請款時關於違約金部分之記載為「預扣逾期罰款」
      ，二者所使用之文字並不相同；顯係因前幾次請款時，系
      爭工程尚未驗收完成，原告確實逾期之日數尚未確定，故
      關於違約金之記載均僅載明係預扣，而於第12次請款時，
      因逾期之日數已經確定，故直接載明為逾期違約金。顯見
      兩造不論於施工期間或驗收期間，對於逾期完工之責任歸
      屬如何，縱爭執甚烈，然於驗收完畢，被告開立工程結算
      驗收證明書後，原告向被告請款時，已就系爭工程於扣除
      星期例假日後，仍逾期完工44.5日，應依約扣罰6,675,00
      0元之逾期完工違約金，及該違約金之給付由原告得向被
      告請求之工程尾款中扣除，已經意思表示一致，自有拘束
      雙方之效力。蓋若原告並無同意給付逾期完工違約金之意
      ，豈有於向被告請求給付時，自行將應付之違約金自得請
      求之款項中扣除之理。雖原告一再主張其製作交付逾期罰
      款扣罰款明細表予被告，僅係請求就無爭議部分先行結案
      ，暫依被告認定之狀態，依既有文件資料，且於工程驗收
      時，亦特別表明對展延工期之計算有意見，並非承認已施
      工逾期及願受罰款之意。然查原告向被告提出請求第12次
      工程款之時間為95年11月20日，斯時該工程早已驗收完畢
      ，且經被告開立工程結算驗收證明書，原告如仍對逾期完
      工工期之計算有爭執，至少應於請求被告給付工程尾款時
      ，為保留之記載；然原告並未為此途，仍於第12次工程部
      分款核付書（即請求給付工程尾款時）上具體明確載明其
      所請求給付之工程款係扣除逾期違約金6,675,000元及違
      反安全衛生扣款245,000元後之餘額9,088,322元，顯足認
      原告至遲於該時，亦有承認施工逾期，應依約給付逾期違
      約金6,675,000元，且同意由被告自工程尾款中扣除以為
      違約金之清償之意；而被告既已依原告之請求，將逾期完
      工違約金6,675,000元自工程尾款中扣除後，已給付完其
      餘工程款，自無積欠原告工程款，原告亦不得再於事後爭
      執其並無逾期完工之事實，而認被告仍有工程款未付。
    2.原告雖主張縱認被告審圖並未逾期，而係原告施工逾期，
      然前述工程逾期均不可歸責於原告，且克服萬難完成工程
      ，系爭契約約定之違約金顯屬過高，應依民法第252條規
      定酌減等語。然按約定之違約金過高者，法院得減至相當
      之數額，民法第252條定有明文。至於是否相當，即須依
      一般客觀事實，社會經濟狀況及當事人所受損害情形，以
      為斟酌之標準。且約定之違約金過高者，除出於債務人之
      自由意思，已任意給付，可認為債務人自願依約履行，不
      容其請求返還外，法院仍得依前開規定，核減至相當之數
      額（最高法院79年台上字第1915號判例可資參照）。反之
      ，如債務人已經依約給付約定之違約金，即不得再請求返
      還所給付之違約金，法院亦不再得依民法第252條規定予
      以核減。查依兩造系爭承攬契約第18條違約處理第1項約
      定「本工程如不能在約定期限內竣工，乙方應照規定支付
      甲方損害賠償額預定性違約金，其金額在工程保留款及尚
      未支付之工程估驗款內扣繳，如有不足者，並通知乙方繳
      納或自履約保證金及差額保證金內扣抵。」工程採購投標
      須知第5條損害賠償額預定性逾期違約金約定「本工程如
      不能於前條規定工程期限內竣工，則每逾一天計罰新台幣
      150,000元整為損害賠償額預定性逾期違約金，其金額在
      工程保留款及尚未支付之工程估驗款內扣繳，如有不足者
      ，並通知乙方繳納或自履約保證金及差額保證金內扣抵。
      損害賠償額預定性逾期違約金總金額，以工程契約總價之
      百分之二十為上限。」有變電所土建設計施工統包工程採
      購承攬契約及工程採購投標須知在卷可證。是依兩造前揭
      約定，如原告有逾期完工之違約情事時，關於因逾期完工
      所生損害賠償額預定性逾期違約金之給付，是約定由被告
      自工程保留款及尚未支付之工程估驗款內扣繳，如有不足
      時，再由原告繳納或自履約保證金及差額保證金內扣抵，
      應足認定。而如前所述，本件原告於向被告請求給付工程
      尾款（第12次請款）時，依其所提出工程部分款核付書上
      所載事項，已足認原告有承認施工逾期，依約應給付逾期
      違約金6,675,000元，且同意由被告自工程尾款中扣除以
      為違約金之給付之意思表示，且其後被告亦僅給付扣除違
      約金後之其餘款項。是該逾期違約金，顯已經原告為任意
      給付而依約履行完畢，該違約金契約之債權債務關係已經
      消滅，依前揭法律規定及判例意旨，原告即不得再請求被
      告返還，法院亦無從再予核減，是原告以該約定之違約金
      過高，請求法院酌減，自無依據，而不應准許。
  (二)原告以被告自第8次計價起，即遲延給付工程款，應賠償原
    告遲延之法定利息363,432元部分：
    原告以被告就系爭工程第8次計價起即遲延給付原告工程款
    ，應負遲延利息之損害賠償責任，請求被告給付其中第8次
    計價之遲延利息19,521元、第9次計價之遲延利息83,856元
    、第10次計價之遲延利息26,702元、第11次計價之遲延利息
    233,353元，合計應付遲延利息363,432元，固據提出第8至1
    2次工程部分款核付書及請付卡等為證；然為被告否認，並
    抗辯系爭工程因原告履約遲延，已逾原定完工期限94年9月1
    7日，被告始自原告於94年12月29日申請第8次期款起至第11
    次期款，即兩造關於違約金之約定預估其逾期罰款金額後，
    自其工程估驗款內予以保留暫未支付，原告主張被告應付遲
    延利息之損害賠償為屬無據等語。惟按給付有確定期限者，
    債務人自期限屆滿時起，負遲延責任。給付無確定期限者，
    債務人於債權人得請求給付時，經其催告而未為給付，自受
    催告時起，負遲延責任。民法第229條第1項、第2項定有明
    文。經查，依兩造系爭承攬契約投標須知第6條付款辦法第1
    項第3款約定，原告各期估驗工程款之請求，是依已經核備
    之詳細價目表、單價分析表內列有項目，且經認可之估驗完
    成數量核計應得款後核付95%，有兩造不爭執之投標須知在
    卷可證；足認原告就系爭工程之各期估驗工程款之請求，是
    依一定完工比率，向被告請求給付，原告對被告之各期估驗
    工程款債權，核屬無確定期限之給付，依前揭規定，被告於
    原告得請求給付時，經其催告而未為給付，始自受催告時起
    ，負遲延責任。查原告雖以被告自第8次工程估驗款時起，
    即有遲延給付之情事，惟依原告提出之工程部分款核付書及
    請付卡（原證3）所載，其中第8次估驗工程款原告是向被告
    請求給付10,009,636元、第9次是請求給付8,965,023元、第
    10次是請求給付6,720,231元、第11次是請求給付8,776,939
    元，而原告提出交付被告請求將各期工程款匯入其在台新國
    際商業銀行股份有限公司北台中分行第000-00-000000-0-00
    號帳戶之領款人入戶申請書請求被告匯款之金額則分別第8
    次為10,000,000元、第9次為8,900,000元、第10次為6,600,
    000元、第11次為8,760,000元，亦有被告提出各該次之領款
    人入戶申請書（被證17至20）在卷可查；而被告於受原告之
    請求後，亦分別已經給付完畢各該次原告所請求之款項，並
    無經原告催告而未給付之情事，自不負遲延責任。本件原告
    固係以各該次估驗工程款請求時，被告不應預扣逾期違約金
    ，而以各該期請款時所預扣之違約金金額計算被告應付遲延
    之損害賠償金額。然查原告所指預扣違約金部分之金額，均
    係原告於向被告請求給付各該期估驗工程款時，於計算當期
    可付款限額時，自行扣除，而未一併向原告請求給付，有前
    揭工程部分款核付書、請付卡在卷可證。就此而言，不論於
    原告請求各該期估驗工程款時，依當時工程進度是否有逾期
    情事，應否預扣逾期違約金，兩造之爭執為何？原告該各期
    估驗工程款債權既屬無確定期限之給付，原告於請求各該期
    估驗工程款時，既已自行預扣逾期違約金金額，即係未就該
    違約金所示金額之工程款向被告為催告給付；被告縱應為該
    部分之給付，然原告既未為催告，被告自不負遲延責任，是
    原告此部分主張，亦屬無據。
  (三)原告主張依兩造契約約定，應依約調整工程款另給付原告工
    程款674,080元：
    原告雖以兩造承攬契約契約成立後，依據行政院93年5月3日
    院授工企字第09300172930號函頒布之「中央機關已訂約工
    程因應國內營建物價變動之物價調整處理原則」，兩造已另
    訂物價調整辦法即被告公司「已訂約工程因應國內營建物價
    變動之物價調整辦法」辦理工程款調整，惟被告並未依該辦
    法確實調整，依該物價調整辦法，就物價調整部分，被告應
    給付原告11,419,924元，惟被告僅給付原告10,745,844元，
    尚積欠原告約定調整工程款674,080元等，然亦為被告所否
    認，並以關於物價調整部分之工程款，兩造已另定「第二次
    契約變更書」增帳8,660,388元及營業稅433,019元，及「第
    三次契約變更書」增帳1,573,749元及營業稅78,687元，且
    均已給付完畢置辯。經查，關於工程金額調整部分，依兩造
    系爭承攬契約第14條原係約定「本工程金額得因工程期限內
    物價之變動，依規定指數調整之，其計算方法依照〔工程金
    額調整要點〕計付。」其後因行政院於93年5月3日以院授工
    企字第09300172930號函頒布「中央機關已訂約工程因應國
    內營建物價變動之物價調整處理原則」，被告公司乃於93年
    5 月31日以電建字第09305004561號函訂頒被告公司「已訂
    約工程因應國內營建物價變動之物價調整辦法」，被告於依
    原告請求後（93年12月20日清營外埔93字第0056號函），於
    94 年1月25日以Ｄ中區字第9401-0715號函同意兩造承攬契
    約中關於工程金額調整部分，改依被告公司「已訂約工程因
    應國內營建物價變動之物價調整辦法」調整，有兩造承攬契
    約及前揭函文（原證39、4）在卷可證。是於此時，兩造關
    於系爭工程金額調整之約定，已經合意變更為依被告公司所
    頒「已訂約工程因應國內營建物價變動之物價調整辦法」為
    計算標準，固屬無疑，且此亦為被告所不爭執者。惟查其後
    ，兩造就原告承攬該工程期間，因物價變動而為工程金額之
    調整，復分別於95年5月18日簽訂「第二次契約變更書」，
    合意按物價指數調整工程款，增帳8,660,388元及營業稅433
    ,019 元；再於96年1月6日再簽訂「第三次契約變更書」，
    增帳1, 573,749元及營業稅78,687元，有被告提出之「第二
    次契約變更書」（被證13）、「第三次契約變更書」（被證
    14）在卷可證，且原告亦不爭執該契約變更書之真正；足認
    兩造就系爭工程因物價調整而需增加工程金額，已經另以合
    意定之，自有拘束雙方之效力。原告雖主張該二次契約變更
    ，被告並未完成依前揭「已訂約工程因應國內營建物價變動
    之物價調整辦法」之約定調整工程金額，且該契約變更書僅
    為依物價調整辦法所作成之付款憑證文件，並非另為意思表
    示而成立變更契約文件；且其簽署該二次契約變更書文件，
    是因其原依正確之計算方式向被告請款遭退回，始暫時修改
    成依契約變更書所列金額，就無爭議部分先行請款，並無拋
    棄其餘請求之意等情。然查依該契約變更書所載之變更內容
    ，均為依核定物價指數調整工程款，而辦理契約變更者；且
    其調整增帳者係工程總價款，並非就依詳細價目表所列各項
    分別調整者，有該契約變更書可稽，而依其文件之形式觀察
    ，名稱分為「第二次契約變更書」、「第三次契約變更書」
    ，契約內容為變更兩造原承攬契約之工程總價，並有兩造之
    簽名，具備法律行為之一般成立要件，顯係兩造合意就系爭
    工程因物價指數變動而調整工程款部分，另以契約行為變更
    原承攬契約之總價，並非僅為一付款憑證之文件；是於被告
    與原告分別訂定各該契約變更書時，如原告認該變更後之契
    約總價，不合於兩造原約定調整辦法所計算應變更之金額，
    自得拒絕簽署該變更契約書，而依其主張應變更之契約總價
    請求被告給付。今原告既已同意依前揭契約變更書所載金額
    調整契約總價，顯已經同意就該二次契約變更書所示因物價
    指數變更而應調整之契約總價，悉依契約變更書所載契約總
    價定之，尚無於事後再更為請求之理，是原告前揭主張，即
    屬無可採。
  (四)原告主張系爭工程之展延完工69.5日，係非可歸責於原告，
    而是可歸責於被告，致增加其施工成本合計835,336元，依
    情事變更原則，請求被告增加給付部分：
    查本件工程逾期完工部分，原告已經承認係其竣工逾期，應
    依約給付逾期違約金6,675,000元，且同意由被告自工程尾
    款中扣除以為違約金之清償等事實，業經本院審認如上，自
    不再贅述。而原告既已承認逾期完工之事實，則其此部分主
    張系爭工程展延完工69.5日部分，是可歸責於被告，致原告
    增加施工成本，已非可採。且按88年4月21日增訂之民法第2
    27條之2第1項規定：「契約成立後，情事變更，非當時所得
    預料，而依其原有效果顯失公平者，當事人得聲請法院增、
    減其給付或變更其他原有之效果」字樣，乃係按修正前民事
    訴訟法第397條立法體例而增訂，即所謂之情事變更原則，
    依其立法理由記載，情事變更純屬客觀之事實，當無因可歸
    責於當事人之事由所引起之事例，有最高法院94年度台上字
    第2367號判決可資參照。原告以該工程展延69.5日完工，係
    可歸責於被告，致原告增加施工成本為由，依情事變更原則
    請求被告增加給付，既係以可歸責於當事人之事由為主張，
    即與情事變更之要件不符，亦不可採。
  (五)綜上所述，本件原告前揭各項主張，既均不可採，是其依承
    攬之法律關係，請求被告給付8,547,848元，及其中8,184,
    416元自96年2月10日起至清償日止，按年息5%計算之利息，
    為無理由，應予駁回。
  (六)原告之訴既經駁回，其假執行之聲請，即因訴之駁回而失所
    依附，應併予駁回。
六、本件事證已臻明確，兩造其餘攻擊防禦方法及所舉證據，經
    審酌結果，與本件判決結論均無影響，爰不一一論述，附此
    敘明。
七、據上結論，本件原告之訴為無理由，依民事訴訟法第78 條
    ，判決如主文。
中　　華　　民　　國　　96　　年　　12　　月　　18　　日
                  民事第三庭    法　官　林源森
以上正本係照原本作成。
如對本判決上訴，須於判決送達後20日內向本院提出上訴狀（須
附繕本）。
中　　華　　民　　國　　96　　年　　12　　月　　18　　日
                                書記官　黃士益
